臺北高等行政法院判決　　　　　　　　　　　　　　　九十年度訴字第六三六三號
　　　　　　　　　　　　　　　.
　　原　　　告　海伸有限公司
　　代　表　人　甲○○
　　訴訟代理人　龍雲翔律師
　　被　　　告　經濟部智慧財產局
　　代　表　人　蔡練生（局長）
　　訴訟代理人　丙○○
　　參　加　人　中慶毛刷廠股份有限公司
　　代　表　人　乙○○
右當事人間因新型專利異議事件，原告不服經濟部中華民國九十年九月十日經（九○
）訴字第○九○○六三二一○四○號訴願決定，提起行政訴訟，本院判決如左：
  　主  文
原告之訴駁回。
訴訟費用由原告負擔。
　　事  實
一、事實概要：參加人中慶毛刷廠股份有限公司於民國八十八年七月三十日以「冷熱
    兩用敷袋及其裝置追加（一）」向被告申請作為第00000000號新型專利
    之追加（一）專利，經被告編為第00000000Ａ○一號審查，准予專利。
    公告期間，原告以其違反專利法第九十八條第一項第一款及第二項之規定，不符
    新型專利要件，對之提起異議，案經被告審查，於九十年四月二十五日以（九○
    ）智專三（三）○四○六四字第○九○八九○○○六四八號專利異議審定書為「
    異議不成立」之處分，原告不服，提起訴願，遭決定駁回，遂提起行政訴訟。本
    院於九十一年八月二十七日開庭行準備程序，經原、被告陳述意見後，認有使參
    加人獨立參加訴訟之必要，爰裁定命其參加本件被告之訴訟。
二、兩造聲明：
    (一)原告聲明：
      (1)請求撤銷原處分及訴願決定。
      (2)命被告另為異議成立之處分。
      (3)訴訟費用由被告負擔。
    (二)被告聲明：如主文所示。
三、兩造之爭點：系爭「冷熱兩用敷袋及其裝置追加（一）」新型專利案，是否違反
    專利法第九十八條第一項第一款及第二項之規定？
    (一)原告主張：
      (1)首先，觀系爭案之申請專利範圍第一項為一種冷熱兩用敷袋及其裝置追加（
        一），其主要係包括有：一外殼、一溫差電致冷模組、一集熱器、一敷袋、
        一幫浦、一散熱器、一電源供應器及一電源開關所組成者，該集熱器、導管
        及敷袋內則連接構成一封閉之空間，其內並充滿設置有適量之抗凍防鏽之導
        溫液體，而藉由該幫浦將該導溫液體自集熱器內抽往該敷袋內，並使得該導
        溫液體在集熱器、導管及敷袋內部構成一單項循環者，其特徵在：連接該幫
        浦後之導管上設置有一開放式之水槽，該水槽係為一上方具有開口之槽體，
        該水槽下方兩側壁上則各連接有該導管，以分別提供一進水口及一出水口，
        而槽內則裝設有適當液面高度之導溫液體，使該進水口及出水口得以覆蓋於
        該液面之下者；及第二項所提為外殼殼體上設置有二快速接頭，其中該快速
        接頭包括有一快速接頭母座及一快速接頭插，可相互配合插接者，該快速接
        頭母座分別係與該集熱器之出水口及入水口連接之導管相連接，且固設於該
        外殼殼體外，而與該敷袋相連接之二導管末端則各設置有該快速接頭插。前
        述系爭案所揭示之技術內容，乃為目前市面上使用最普遍之冷熱兩用之醫療
        器材，同時從原告先前所檢附之各引證資料之目的、功效及使用者即可輕易
        推演出系爭案所揭示之技術內容，所以被告自不可因各引證資料無揭示詳細
        結構設計，就可審定各引證資料無法證明系爭案不具新穎性及進步性。
      (2)該引證一係為美商MEDICAL CORP於一九九一年所發行之產品目錄，該目錄內
        頁中已載明有關冷熱兩用之醫療器材，此醫療器材利用導管連接機體本身及
        敷袋內部，使其構成一單項循環者，且目錄內頁之說明及尾頁有各式型號產
        品之目的、功效及使用狀態，可以得知系爭案所揭示之目的、功效及使用狀
        態與引證一相同。雖然，在構造有些微不同，但不同之處為熟習該項技術者
        所易於思及之創作，並未增加某一功能、功效或產生另一功能、功效，因此
        系爭案並不具備法定專利要件所謂新穎性及進步性之要求。
      (3)引證二為型號SMS-5200之進口報單，其進口日期為八十五年八月三十日，該
        進口報單指出賣方為美商MEDICAL CORP，及其所進口之產品序號為
        SMS-5200TROPI-COOL，此SMS-5200TROPI-COOL在引證一之末頁揭示，因此引
        證二與引證一可構成一相關聯性之證據。由此可知系爭案所揭露之技術內容
        不僅在美國販賣已行之有年，更可證明該產品業已在台販售。
      (4)該引證三為美商MEDICAL CORP於一九九一年所發行之產品目錄，尤其目錄內
        頁說明及圖式揭示中載明係為冷熱兩用之醫療器材，此醫療器材同樣利用導
        管連接機體本身及敷袋內部，使其構成一單項循環者，所以系爭案目的、功
        效及使用狀態與引證三並無二致，兩案係為等效設計。且又在引證四、五為
        美商MEDICAL CORP於一九九三年所發行之產品目錄，尤其目錄內頁說明及圖
        式揭示中載明係為冷熱兩用之醫療器材，並同樣係為利用導管連接機體本身
        及敷袋內部，使其構成一單項循環者，因此系爭案之目的、功效及使用狀態
        與引證四五相同。
      (5)由前述說明可知系爭案確實有違前揭法條之規定，故系爭案所揭示之技術特
        徵與各引證證據之功效、技術特徵同出一轍，甚至在主要構件、結構及效果
        上完全一致，即使系爭案在部分結構與各引證證據略有不同，此不同皆屬沿
        襲習知技藝所做之改變，更為熟習該項技術者所能輕易完成之設計，由此可
        知系爭案根本是一件不可專利之申請案，且有違反專利法第九十八條第一項
        第一款及第二項之規定，不為專利法所稱之新型專利。
    (二)被告主張：
      (1)系爭案「冷熱兩用敷袋及其裝置追加（一）」，主要在其導管上設置一水槽
        ，以避免幫浦在運作時在敷袋內產生大量之氣泡，並可藉以穩定敷袋內之壓
        力者。
      (2)原告所提之理由一認為冷熱兩用敷袋為醫療界常見之設備，其結構原理大同
        小異，故系爭案之技術特徵乃為可由引證資料可輕易推演出者；而查原告所
        提引證之異議證據二至六，均無提及其結構特徵及有無開放式水槽等，故不
        能據以認定系爭案與異議證據二至六之結構及所產生之功能功效相同。
      (3)原告所提之理由二以美商所發行之產品型錄（異議證據二）舉證系爭案所揭
        示之目的、功效及使用狀態與引證相同，在構造上之不同為熟習該項技術者
        所易於思及之創作，並未增加或產生新功能或功效；而經查該提出之目錄證
        據並未有相關結構之揭示，難與系爭案比較異同，故不能為有效之參考依據
        。
      (4)原告所提之理由三引證SMS-5200進口報單（異議證據三）及型錄Tropi-cool
        型錄說明顯示系爭案所揭示之技術內容已在美及本國販賣，而經查該提出之
        目錄證據並未有相關結構之揭示，難與系爭案比較異同，故不能為有效之參
        考依據。
      (5)原告所提之理由四以美商MEDICAL CORP於一九九一及一九九三年（異議證據
        四至六）所發行之產品型錄內頁及圖示揭示中載明係為冷熱兩用之醫療器材
        ，皆利用導管連接機體本身及敷袋內部，使其成單項循環者，故系爭案目的
        、功效及使用狀態與異議證據四至六並無二致而為等效設計者；經查該提出
        之目錄證據並未有相關結構之揭示，難與系爭案比較異同，故不能為有效之
        參考依據。
      (6)原告所提之理由五為綜合上述理由，認為系爭案違反專利法第九十八條第一
        項第一款及第二項之規定，而原告提示之異議證據皆不能有足夠之結構配置
        說明以證明系爭案與之相同，亦皆未能揭示具有與系爭案所具排除氣泡功能
        之開放式水槽之相同或類似結構，而系爭案所使用之循環液體成份（抗凍除
        鏽導溫液體）亦與異議證據中所提之蒸餾水不同，故異議證據不足以證明系
        爭案不具新穎性、不具進步性。綜上所述，被告原處分並無違法。
    (三)參加人未曾到場，亦未提出書狀作何陳述。
    理  由
一、按凡對物品之形狀、構造或裝置之創作或改良，而可供產業上利用者，得依專利
    法第九十七條及第九十八條第一項規定申請取得新型專利。而對於公告中之新型
    ，任何人認有違反專利法第九十七條至第九十九條規定，提起異議者，依同法第
    一百零二條規定，得自公告之日起三個月內，備具異議書，附具證明文件，向專
    利專責機關提起之。從而系爭專利有無違反專利法情事而應不予專利，依法應由
    異議人附具證據證明之，倘其證據不足以證明系爭專利有違專利法之規定，自應
    為異議不成立之處分。
二、本件系爭第00000000Ａ○一號「冷熱兩用敷袋及其裝置追加（一）」新
    型專利案，係第00000000號新型專利案之追加一，主要在其導管上設置
    一水槽，以避免幫浦在運作時在敷袋內產生大量之氣泡，並可藉以穩定敷袋內之
    壓力者。原告所提異議證據計有：證據二為美商Seabrook Medical Sy stems
    Inc. （下稱Seabrook公司）於一九九一年（民國八十年，下同）所發行之產品
    目錄（即引證一）；證據三為證據二所示型號SMS-5200商品之進口報單（即引證
    二）；證據四為Seabrook公司於一九九一年所發行之另一產品目錄（即引證三）
    ；證據五為Seabrook公司於一九九三年（民國八十二年，下同）所發行之產品目
    錄（即引證四）；證據六為Seabrook公司於一九九三年所發行之另一產品目錄（
    即引證五）。被告係認：引證一所示之裝置雖同樣具有以導管連接機體及敷袋之
    冷熱兩用之醫療器材，但未能顯示其設計結構與系爭案相同，而其加熱及冷卻作
    用亦未見說明，更未註明有具水槽之結構；引證二所示型號SMS-5200商品，依引
    證一中該型號之資料，無法顯示其設計結構與系爭案相同，且其循環系統中保留
    液為蒸餾水，與系爭案為抗凍抗繡之導溫液體不同；引證三至五所揭示僅具外型
    ，其內部結構之設計及運作機轉均未有足夠之說明，不具證據力，是異議諸證據
    無法證明系爭案有違專利法第九十八條第一項第一款及第二項之規定，乃為異議
    不成立之處分。原告不服，提起訴願，仍遭決定駁回，遂提起本件行政訴訟。其
    主張略以：冷熱兩用敷袋在醫療界係屬常見設備，其結構與原理大同小異，引證
    一、三、四、五同樣係為利用導管連接體本身及敷袋內部，使其構成一單項循環
    者，系爭案之創作理念、原理、目的與功效均與引證各案實質相同；即使系爭案
    在部分結構與各引證案略有不同，亦皆屬沿襲習知技藝所做之改變，而為熟習該
    項技術者所能輕易完成之設計，故系爭案有違專利法第九十八條第一項第一款及
    第二項之規定云云。經查，原告所提引證一至五，僅為產品目錄或進口報單，均
    無提及其結構特徵及有無開放式水槽等，尚難比較系爭案與引證一至五結構及所
    產生之功能功效之異同，亦無法證明系爭案係運用申請前既有之知識及技術，而
    為熟習該項技術者所能輕易完成且未能增進功效者。從而，被告以系爭案未違反
    專利法第九十八條第一項第一款及第二項之規定，而為本件異議不成立之處分，
    洵無違誤，訴願決定予以維持，亦無不合。原告仍執前詞，訴請撤銷及命被告另
    為異議成立之處分，核無理由，應予駁回。
據上論結，本件原告之訴為無理由，依行政訴訟法第九十八條第三項前段，判決如主
文。
中　　　華　　　民　　　國　　九十一　　年　　　十　　　月　　二十三　　日
                           臺 北 高 等 行 政 法 院  第二庭
           　　　　　　　　　　　　　　　　　審判長 法　官  徐瑞晃
           　　　　　　　　　　　　　　　　　　　　 法　官  吳慧娟
           　　　　　　　　　　　　　　　　　　　　 法　官  李得灶
右為正本係照原本作成。
如不服本判決，應於送達後二十日內向本院提出上訴狀並表明上訴理由，如於本判決
宣示後送達前提起上訴者，應於判決送達後二十日內補提上訴理由書（須按他造人數
附繕本）。
中　　　華　　　民　　　國　　九十一　　年　　 十一 　　月　　　四　　　日
            　　　　　　　　　　　　　　    　      書記官  陳清容
